臺灣臺北地方法院民事裁定
111年度消債更字第130號
聲  請  人  
即  債務人  江建昌  
代  理  人  錢美華律師(法扶律師)   
相  對  人  
即  債權人  第一商業銀行股份有限公司

法定代理人  邱月琴  
相  對  人  
即  債權人  華南商業銀行股份有限公司

法定代理人  張振芳  
相  對  人  
即  債權人  元大商業銀行股份有限公司
                      設臺北市○○區○○○路0段00號0、0、0、0樓及00號0樓、0樓、0樓之0、0樓、0樓
法定代理人  翁健    
相  對  人  
即  債權人  永豐商業銀行股份有限公司

法定代理人  陳嘉賢  
相  對  人  
即  債權人  台新國際商業銀行股份有限公司

法定代理人  尚瑞強  


相  對  人  
即  債權人  中國信託商業銀行股份有限公司
                      設臺北市○○區○○○路000○000○&ZZZZ; &ZZZZ;  00000000000號
法定代理人  利明献  


相  對  人  
即  債權人  安泰商業銀行股份有限公司
                      設臺北市○○區○○路0段0號00、00、00樓
法定代理人  丁予康  


相  對  人  
即  債權人  聯邦商業銀行股份有限公司

法定代理人  林鴻聯  
代  理  人  鄭伊舒  
相  對  人  
即  債權人  摩根聯邦資產管理股份有限公司

法定代理人  李文明  
代  理  人  鄭伊舒  
相  對  人  
即  債權人  良京實業股份有限公司

法定代理人  平川秀一郎

相  對  人  
即  債權人  元大國際資產管理股份有限公司

法定代理人  宋耀明  
代  理  人  詹凱傑  
相  對  人  
即  債權人  翊豐資產管理股份有限公司

法定代理人  王勞倫斯
相  對  人  
即  債權人  新加坡商艾星國際有限公司

法定代理人  曾慧雯  


相  對  人  
即  債權人  滙誠第一資產管理股份有限公司

法定代理人  莊仲沼  


相  對  人  
即  債權人  普羅米斯資產管理股份有限公司

法定代理人  平川秀一郎

上列當事人因消費者債務清理事件聲請更生，本院裁定如下：
    主  文
債務人自中華民國一百一十一年六月十七日上午十一時起開始更
生程序。
命司法事務官進行本件更生程序。
    理  由
一、按債務人不能清償債務或有不能清償之虞者，得依本條例所
    定更生或清算程序，清理其債務；債務人對於金融機構負債
    務者，在聲請更生或清算前，應向最大債權金融機構請求協
    商債務清償方案，或向其住、居所地之法院或鄉、鎮、市、
    區調解委員會聲請債務清理之調解，消費者債務清理條例（
    下稱消債條例）第3條、第151條第1項分別定有明文。此係
    採前置協商主義，是債務人於協商程序中，自應本於個人實
    際財產及收支狀況，依最大誠信原則，商討解決方案。如終
    究不能成立協商，於聲請更生或清算時，法院審酌上開條文
    所謂「不能清償或有不能清償之虞」，允宜綜衡債務人全部
    收支、信用及財產狀況，評估是否因負擔債務，而不能維持
    人性尊嚴之最基本生活條件，所陳報之各項支出，是否確屬
    必要性之支出，如曾有協商方案，其條件是否已無法兼顧個
    人生活之基本需求等情，為其判斷之準據。又法院開始清算
    程序之裁定，應載明其年、月、日、時，並即時發生效力。
    法院開始更生或清算程序後，得命司法事務官進行更生或清
    算程序，必要時得選任律師、會計師或其他適當之自然人或
    法人1人為監督人或管理人，復為同條例第83條第1 項、第1
    6條第1項所明定。
二、本件債務人主張：其積欠債權人債務共計新臺幣（下同）19
    5萬3,427元，因無力清償，於消債條例施行後，曾向本院對
    債權人申請債務前置調解，惟債務人無法負擔債權人提出之
    清償條件，是調解不成立，故債務人顯有不能清償債務情事
    ，爰依法聲請更生等語。
三、經查：
  ㈠按本條例所稱消費者，指5年內未從事營業活動或從事小規模
    營業活動之自然人。前項小規模營業指營業額平均每月新臺
    幣（下同）20萬元以下者，消債條例第2條第 1、2項定有明
    文。查債務人提出之財產及收入狀況說明書（見臺灣新北地
    方法院司消債調卷第7頁，下稱調解卷），債務人駕駛計程
    車為業。又債務人於財產及收入狀況說明書提出其過去5年
    每月平均營業額為5萬7,000元以下（見調解卷第7頁），復
    參酌交通部公布之104年度、106年度、108年度計程車營運
    狀況調查報告，臺北市計程車駕駛人每月營業總收入之數額
    分別為5萬3,110元、5萬2,714元、4萬9,992元，足認債務人
    自陳其營業收入為5萬7,000元以下等情，堪信為真實。是以
    ，債務人從事營業活動之營業額每月未逾20萬元，自屬消債
    條例第2條第2項規定之從事小規模營業活動之自然人，有消
    債條例之適用。
  ㈡另債務人前有不能清償債務之情事，於110年11月19日具狀聲
    請調解，經本院司法事務官於110年12月24日以110年度北司
    消債調字第474號調解程序中勸諭兩造調解，然調解為不成
    立，有調解不成立證明書在卷可參（見調解卷第118頁），
    是本院自應綜合其目前全部收支及財產狀況，評估是否已達
    不能維持最低生活條件，而有「不能清償債務或有不能清償
    之虞」之情形。
  ㈢債務人主張現為計程車司機，過去兩年每月平均營業收入約
    為5萬7,000元，因疫情三級警戒影響，曾有三個月每月僅有
    約2萬元之營業收入，並曾於109年、110年間分別領有計程
    車司機紓困補助3萬元、4萬元及每月領有5,422元國民年金
    、110年4月領有6萬5,507元勞保老年給付等情，業據其提出
    108至109年度綜合所得稅各類所得清單、財產及收入狀況說
    明書、收入切結書、勞工保險被保險人投保資料表附卷可佐
    （見調解卷第7頁至第8頁、第15頁至第16頁、第18頁至第19
    頁），疫情紓困補助及勞保老年給付部分，因係一次性領取
    ，未具持續性，非屬聲請人之固定收入，是本院即以債務人
    目前擔任計程車司機每月平均收入5萬2,375元【計算式：（
    5萬7,000元×21月＋2萬元×3月）÷24月＝5萬2,375元】加計每
    月領取之國民年金5,422元【計算式：5萬2,375元＋5,422元＝
    5萬7,797元】合計5萬7,797元，作為計算其償債能力之依據
    。
  ㈣債務人主張其目前生活必要支出部分，平均每月須支出計程車支出油費1萬6,500元、計程車貸款1萬58元、車行靠行費600元、靠行派遣費5,066元、工會勞保費945元、汽車保養費3,534元、汽車強制險保費178元、電話費998元、膳食費9,000元、健保費749元、醫療費259元、國民年金987元、日用品1,500元、保險費2,897元、母親扶養費5,300元、牙醫就診費用2,125元，合計6萬696元，業據提出加油發票、全行代理收款申請書、強制汽車責任保險費收據、運輸合作社繳款卡、汽車保養結帳單、勞保繳納收據、手機門號繳費證明、全民健康保險保險費繳納證明、醫療費用收據、牙醫診所估價單、汽車駕駛會員繳費收據、人壽保單繳納收據及資料附卷可參（見本院卷第75頁至第148頁）。然聲請人既欲以更生程序清理其債務，當盡力清償，而非維持過去之慣常生活，故不得由聲請人任意主張其基本生活費用之數額，而欲藉更生之程序逃避及減免應清償之債務。本院爰以上開單據所載，核計聲請人每月生活必要費用如下：
　①全部准許部分：
　　就膳食費9,000元部分，聲請人雖未提出完整單據佐證，然為維持生活所需且數額無浪費之情形，應予准許；就計程車支出油費1萬6,500元、車行靠行費600元、靠行派遣費5,066元、工會勞保費945元、汽車保養費3,534元、汽車強制險保費178元、電話費998元、健保費749元、醫療費259元、國民年金987元部分，核與加油發票、全行代理收款申請書、強制汽車責任保險費收據、運輸合作社繳款卡、汽車保養結帳單、勞保繳納收據、手機門號繳費證明、全民健康保險保險費繳納證明、醫療費用收據、汽車駕駛會員繳費收據所載數額大致相符，應予准許。
　②部分准許部分：
　　就日用品1,500元部分，聲請人未提出相關證明文件，經審
    酌債務人負債之現況，基於社會經濟活動之互賴及誠信，該
    日常生活所需費用，自應節制開支，不得有超越一般人最低
    生活標準之享受，否則反失衡平，是其每月日用品應酌減為
    1,000元，逾此部分非屬必要支出。　　　
　③全部不准許部分：
　　聲請人雖陳稱有向和潤企業股份有限公司辦理車貸，並提出
    車貸繳納收據，主張每月須支出車貸1萬58元，惟自本院准
    予開始更生程序後，聲請人應依更生方案之執行程序清償債
    務，不能逕予清償，否則即屬違反更生之執行，債權人自得
    聲請本院依消債條例第76條撤銷更生並同時裁定開始清算程
    序，準此，於本件更生程序開始後，依法應將積欠和潤企業
    股份有限公司債務人之債務列入有擔保品之債務，則此1萬5
    8元之車貸支出自不應列為必要生活費用，應予剔除。另就
    保險費2,897元部分，因除全民健康保險及強制汽車責任險
    為目前政府政策及我國目前經濟水準可認為是國民生活所必
    要外，其餘保險應屬於非維持日常生活所必要之支出，聲請
    人另加保之商業保險，非可據此將其因投保所生之不利益轉
    嫁予債權人，從而有關商業保險之保險費2,897元部分，難
    認定為維持基本生活之必要支出，而應予剔除。就牙醫就診
    費用平均每月2,125元部分，聲請人雖提出福星牙醫診所收
    據為證（見本院卷第125頁至127頁），惟牙醫治療、假牙處
    置費多屬一次性支出，前揭單據業已註記費用付清，難認有
    持續性支出必要，所記載之費用不應計入聲請人每月必要生
    活費用範圍。　　
　㈤就母親江張月雲扶養費5,300元部分，本院審酌江張月雲為19
    年7月15日生，現年92歲，且設籍在臺北市萬華區，有其戶
    籍謄本在卷可稽。又依江張月雲108、109年度綜合所得稅各
    類所得資料清單所示（見本院卷第41頁至第42頁），江張月
    雲於108年間領有銀行利息所得5,451元、109年領有銀行利
    息所得4,517元，以109年臺灣銀行之定期儲蓄存款3年期機
    動年利率0.865％計算，江張月雲於各銀行之存款本金約為63
    萬173元（計算式：5,451元÷0.865％≒63萬173元）及名下有
    公告現值合計約1,487萬8,285萬之不動產共10筆，顯見江張
    月雲確有相當資金存於銀行及不動產，非無資力或無謀生能
    力之人，更難認有何不能維持其生活之情形，核無受聲請人
    扶養之必要，則聲請人主張每月須支出母親江張月雲扶養費
    部分，不應准許。　
  ㈤準此，債務人每月生活必要支出為3萬9,816元（計算式：計
    程車支出油費1萬6,500元＋車行靠行費600元＋靠行派遣費5,0
    66元＋工會勞保費945元＋汽車保養費3,534元＋汽車強制險保
    費178元＋電話費998元＋膳食費9,000元＋健保費749元＋醫療費
    259元＋國民年金987元＋日用品1,000元=3萬9,816元），而債
    務人目前每月收入5萬7,797元扣除生活必要支出後，雖餘1
    萬7,981元（計算式：5萬7,797元-3萬9,816元＝1萬7,981元
    ）可供支配，惟據債務人之財團法人金融聯合徵信中心查詢
    當事人綜合信用報告回覆書及債權人陳報狀所載（見調解卷
    第44、45、49、52、65、95、97、109頁、第143頁至第145
    頁，債權人未陳報部分，暫以債務人所陳報債權人清冊金額
    計算），債務人積欠第一商業銀行股份有限公司等15名債權
    人債務合計473萬0,772元，倘以其每月所餘1萬7,981元清償
    ，尚須21年多始得清償完畢（計算式：473萬0,772元÷1萬7,
    981元÷12月≒21.92年），遑論前開債務仍須另行累計每月高
    額之利息及違約金，債務人每月得用以償還債務之數額顯然
    更低，尚待支付之債務總額應屬更高，其還款年限顯然更長
    ，實有違消債條例協助債務人重建更生之立法本意。此外，
    債務人陳報其名下除板橋站前郵局存款5,964元、2016年出
    廠車牌號碼000-000號汽車1部、國際康健人壽保險股份有限
    公司保單2張(TWAB827610、TWAF419660)外，無其他財產，
    有板橋站前郵局存摺、全國財產稅總歸戶財產查詢清單、營
    業小客車行車執照、康健人壽保單資料附卷可稽（見調解卷
    第146頁、本院卷第135至153頁）。是本院審酌債務人之財
    產、信用、勞力及生活費用支出等狀況，堪認債務人客觀上
    經濟狀況已有不能清償債務之虞，而有藉助更生制度調整其
    與債權人間之權利義務關係而重建其經濟生活之必要。
四、綜上所述，債務人係一般消費者，其對已屆清償期之債務有
    不能清償之虞，且其無擔保或無優先權之債務未逾1,200萬
    元，復未經法院裁定開始清算程序或宣告破產，又查無消債
    條例第6條第3項、第8條或第46條各款所定駁回更生聲請之
    事由存在，則債務人聲請本件更生，即屬有據，爰裁定如主
    文，並命司法事務官進行本件更生程序。
五、至債務人於更生程序開始後，應另提出足以為債權人會議可
    決或經法院認為公允之更生方案以供採擇，俾免更生程序進
    行至依消債條例第61條規定應行清算之程度；而司法事務官
    於進行本件更生程序、協助債務人提出更生方案時，應依債
    務人之薪資變化、社會常情及現實環境衡量債務人之償債能
    力，並酌留其生活上應變所需費用，進而協助債務人擬定允
    當之更生方案，始符消債條例重建債務人經濟生活之立法目
    的，附此敘明。
六、依消債條例第11條第1項、第16條第1項、第45條，裁定如主
    文。
中　　華　　民　　國　　111 　年　　6 　　月　　17    日
                  民事第二庭  法  官  林怡君
以上正本係照原本作成。
本裁定不得抗告。
本裁定已於111年6月17日上午11時公告。　
中　　華　　民　　國　　111 　年　　6 　　月　　17　　日
                              書記官  陳俐妙